臺灣高等法院民事判決
                                     108年度上字第1218號
上  訴  人  徐文崇  
訴訟代理人  徐仕峰  
            范宗熙律師
被  上訴人  劉阿里  
訴訟代理人  黃青鋒律師

上列當事人間請求拆屋還地事件，上訴人對於中華民國108 年9
月4 日臺灣新北地方法院107 年度訴字第2518號第一審判決提起
上訴，本院於108 年12月3 日言詞辯論終結，判決如下：
    主  文
上訴駁回。
第二審訴訟費用由上訴人負擔。
    事實及理由
一、被上訴人於原審起訴及本院主張：
    伊為坐落新北市○○區○○○段000 地號土地（下稱系爭土地）
    共有人之一；上訴人則為門牌號碼新北市○○區○○路00巷00弄
    000 號建物（下稱系爭建物，因該建物有已登記及未登記之
    部分，分稱系爭建物已登記部分、系爭建物未登記部分）已
    登記部分之所有權人，及未登記部分之事實上處分權人。然
    系爭建物竟無合法權源，占用系爭土地如附圖所示暫編地號
    116⑴ 部分，面積107 平方公尺等情。爰依民法第821條、第
    767條第1 項規定，請求上訴人拆除坐落系爭土地上之系爭
    建物，並返還系爭土地等情。並聲明：上訴人應將坐落系爭
    土地上如附圖所示暫編地號116⑴ 部分之系爭建物（面積107
     平方公尺）拆除，並將占用之系爭土地返還予被上訴人及
    其他全體共有人。
二、上訴人則以：
    系爭建物於67年間興建，前因新北市樹林地政事務所（即改
    制前之臺北縣樹林地政事務所，下稱樹林地政）測量錯誤，
    經被上訴人申請鑑界，於90年間更正登記後，始致部分越界
    建築於系爭土地上。被上訴人早於88年間即已知悉上情，且
    系爭土地多數共有人居住於系爭建物附近，自亦知悉系爭建
    物越界占用系爭土地之情，被上訴人數十年未提出異議，依
    民法第796條第1項之規定，自不得請求伊拆屋還地。又系爭
    建物占用系爭土地之部分乃其邊緣，並不影響系爭土地其餘
    部分之使用，伊願補償被上訴人之損失，反觀系爭建物不論
    自用或出租，因大部分均坐落系爭土地上，若予拆除，系爭
    建物其餘部分已無法使用，伊將受重大損害，法院自應依民
    法第796條之1規定，斟酌上情，免為伊拆屋還地之義務等語
    置辯。
三、原審就被上訴人之請求，判決被上訴人全部勝訴，上訴人不
    服，提起上訴，並聲明：㈠原判決廢棄；㈡被上訴人在第一審
    之訴及假執行之聲請均駁回。被上訴人則答辯聲明：上訴駁
    回。
四、兩造不爭執事項：
  ㈠被上訴人為系爭土地共有人之一，權利範圍為5126/15273。
  ㈡上訴人為系爭建物登記部分之所有權人，對系爭建物未登記
    部分則有事實上處分權，系爭建物登記部分與未登記部分，
    除鐵皮屋頂磚造增建部分外，為使用及構造上不可分。
  ㈢系爭建物坐落系爭土地部分之位置、面積，如附圖所示116
    ⑴部分，面積107平方公尺。
  ㈣系爭建物登記部分（即新北市○○區○○○段000 ○號）坐落新北
    市○○區○○○段000 地號土地（下稱系爭115 地號土地），為
    二層加強磚造農舍，門牌號碼為新北市○○區○○路00巷00弄00
    0 號，使用執照為67峽農使23號，67年11月14日建築完成，
    原登記面積為171.18平方公尺。訴外人陳威全於88年8 月14
    日向前手黃一峰買受該建物及坐落基地，並於90年3 月8 日
    辦理所有權移轉登記。嗣樹林地政受鄰地共有人即被上訴人
    之鑑界申請，於88年12月4 日前往測量鑑界，發現登記坐落
    地號及面積有誤，並有部分坐落於系爭土地，故於90年3 月
    16日以更正為原因辦理登記，第一、二層登記坐落系爭115 
    地號面積均為3.42平方公尺，附屬建物陽台、平台之登記面
    積均為12.79 平方公尺，於其他登記事項欄註記：本合法建
    物尚有部分面積因使用鄰地未予以登記。陳威全則以樹林地
    政為被告，請求國家賠償，並經新北地院以90年度國字第9 
    號判決樹林地政應賠償陳威全92萬8,590 元及法定遲延利息
    。
  ㈤系爭建物現經上訴人出租他人供住家使用中，每月租金1 萬
    元。
五、本件之爭點：㈠系爭建物占用系爭土地，是否有民法第796條
    第1 項規定之適用？㈡法院得否依民法第796 條之1 規定，
    斟酌公共利益及當事人利益，使上訴人就系爭建物占用系爭
    土地部分免為全部或一部之拆除？㈢被上訴人得否依民法第8
    21 條、第767 條第1 項，請求上訴人將系爭建物坐落系爭
    土地如附圖所示116 ⑴部分（面積107 平方公尺）拆除後，
    返還系爭土地予被上訴人及全體共有人？茲分別析述如下：
  ㈠系爭建物占用系爭土地，是否有民法第796 條第1 項規定之
    適用？
    ⒈按土地所有人建築房屋非因故意或重大過失逾越地界者，
      鄰地所有人如知其越界而不即提出異議，不得請求移去或
      變更其房屋。但土地所有人對於鄰地因此所受之損害，應
      支付償金，98年1 月23日修正後之現行民法第796 條第1
      項定有明文。且依民法物權編施行法第8 條之3 之規定，
      於民法物權編修正施行前土地所有人建築房屋逾越地界，
      鄰地所有人請求移去或變更其房屋時，亦適用之。次按民
      法第796條第1項前段土地相鄰關係致一方之土地所有權擴
      張，而他方之土地所有權受限制，該權利義務對於嗣後受
      讓該不動產而取得所有權之第三人固仍繼續存在（最高法
      院85年度台上字第119判決意旨參照），然民法第796條所
      定鄰地所有人之忍受義務，係為土地所有人所建房屋之整
      體有一部分逾越疆界，若予拆除勢將損及全部建築物之經
      濟價值而設，倘土地所有人所建房屋整體之外，越界加建
      房屋，則鄰地所有人請求拆除，原無礙於所建房屋之整體
      ，即無該條規定之適用（最高法院86年度台上字第813 號
      判決意旨參照）。又所謂鄰地所有人如知其越界而不即提
      出異議，係指鄰地所有人於土地被越界建築當時明知而不
      即時反對（最高法院81年度台上字第938 號判決意旨參照
      ），如於越界建築當時不知其事，而於建築完峻後始知其
      情事者，仍無該條之適用（最高法院72年度台上字第4734
      號判決意旨參照）。又所謂鄰地所有人知其越界，須鄰地
      所有人事實上知悉越界建築，方足當之，而主張鄰地所有
      人知其越界而不即提出異議者，應就此項事實負舉證之責
      任（最高法院83年度台上字第605號判決意旨參照）。
    ⒉經查：
      ⑴被上訴人為系爭土地共有人之一，權利範圍為5126/1527
        3。上訴人為系爭建物登記部分之所有權人，對系爭建
        物未登記部分則有事實上處分權，系爭建物登記部分與
        未登記部分，除鐵皮屋頂磚造增建部分外，為使用及構
        造上不可分。系爭建物坐落系爭土地，如附圖所示116⑴
        部分，面積107 平方公尺，為兩造所不爭之事實，已如
        上述，是上訴人所有之系爭建物確有部分占用被上訴人
        所有之系爭土地（鄰地），已堪認定。而其中鐵皮屋頂
        一層磚造增建部分（見原審卷第210 頁），既為其後所
        增建之車庫（見本院卷第64頁），揆諸前揭說明，就該
        越界加建之車庫，足認無民法第796 條規定之適用。
      ⑵系爭建物登記部分（即新北市○○區○○○段000 ○號）坐落
        系爭115 地號土地，為二層加強磚造農舍，門牌號碼為
        新北市○○區○○路00巷00弄000 號，使用執照為67峽農使
        23號，67年11月14日建築完成，原登記面積為171.18平
        方公尺。訴外人陳威全於88年8 月14日向前手黃一峰買
        受該建物及坐落基地，並於90年3 月8 日辦理所有權移
        轉登記。嗣樹林地政受鄰地共有人即被上訴人之鑑界申
        請，於88年12月4 日前往測量鑑界，發現登記坐落地號
        及面積有誤，並有部分坐落於系爭土地，故於90年3 月
        16日以更正為原因辦理登記，第一、二層登記坐落系爭
        115 地號面積均為3.42平方公尺，附屬建物陽台、平台
        之登記面積均為12.79 平方公尺，於其他登記事項欄註
        記：本合法建物尚有部分面積因使用鄰地未予以登記，
        亦為兩造所不爭執之事實（見不爭執事項㈣）。然揆諸
        上開說明，上訴人應就系爭土地所有權人於系爭建物67
        年11月14日建築完成時已知悉有越界占用系爭土地之事
        實負舉證之責。上訴人就此非僅未能舉證以實其說，反
        觀諸上述，系爭建物於88年間前手買賣之際，因被上訴
        人申請鑑界，經樹林地政於88年12月4 日測量後，始確
        定系爭建物確有占用系爭土地之情，被上訴人則自認係
        於88年12月9 日知悉系爭建物有越界占用系爭土地之事
        ，亦為上訴人所不爭執（見本院卷第64頁），是上訴人
        既未能證明系爭土地之所有權人於系爭建物越界建築當
        時已明知而不即時反對，揆諸上開說明，自無民法第79
        6條之1第1 項規定之適用，即上訴人不得據以抗辯被上
        訴人不得請求其拆屋還地。
      ⑶至上訴人雖於本院準備程序終結後，提出系爭土地之他
        共有人於另案所提出之陳報狀，辯稱：他共有人早已知
        悉系爭建物占用系爭土地之情事云云。然經細閱該陳報
        狀（見本院卷第131 頁），乃系爭土地共有人之一陳子
        濰之父於107 年11月30日所擬具，並於上訴人訴請系爭
        土地全體所有權人將系爭房屋占用系爭土地部分分割後
        讓售，並移轉所有權之另案中提出，表明並無意願出售
        系爭土地應有部分，尚無從據此證明系爭土地共有人於
        系爭建物興建之初即已知悉系爭土地為越界建築而不為
        反對之表示，自無從憑此即認有民法第796 條規定之適
        用，被上訴人不得請求上訴人將系爭建物占用系爭土地
        部分拆除。
  ㈡法院得否依民法第796 條之1 規定，斟酌公共利益及當事人
    利益，使上訴人就系爭建物占用系爭土地部分免為全部或一
    部之拆除？
    ⒈按土地所有人建築房屋逾越地界，鄰地所有人請求移去或
      變更時，法院得斟酌公共利益及當事人利益，免為全部或
      一部之移去或變更。但土地所有人故意逾越地界者，不適
      用之，觀諸98年1 月23日修正之現行民法第796 條之1 第
      1 項規定自明。且依民法物權編施行法第8 條之3 規定，
      上開規定於民法物權編修正施行前土地所有人建築房屋逾
      越地界，鄰地所有人請求移去或變更其房屋時，亦適用之
      。
    ⒉系爭建物越界占用系爭土地，然上訴人未能舉證證明系爭
      土地所有人於系爭建物建築完成當時已知悉該情事，而未
      即時異議，並無民法第796 條之1 第1 項規定之適用，已
      如上述。經查，系爭建物為二層加強磚造農舍，第一、二
      層登記坐落系爭115 地號面積均為3.42平方公尺，附屬建
      物陽台、平台之登記面積均為12.79 平方公尺。坐落系爭
      土地如附圖所示116 ⑴部分，面積107 平方公尺，於67年1
      1月14日即已建築完成，已屬老舊，107 年、108 年之課
      稅現值分別為19萬5,400 元、19萬1,500 元，有兩造不爭
      執之房屋稅繳款書附卷可佐（見本院卷第000-000 頁、第
      88頁）。另系爭土地107 、108 年度公告現值為每平方公
      尺2 萬8,300 元，以系爭建物占用之107 平方公尺計算已
      達302 萬8,100 元( 00000 ×107=0000000)。再佐以上訴
      人非自行居住於系爭建物，而係出租他人供住家使用中，
      每月租金1 萬元，亦為兩造所不爭執。且系爭建物於90年
      3 月16日即業經地政機關政事務所以更正為原因辦理登記
      ，並於其他登記事項欄註記：本合法建物尚有部分面積因
      使用鄰地未予以登記（見不爭執事項㈣），系爭建物斯時
      所有權人陳威全更因此請求樹林地政為國家賠償，且經法
      院囑託鑑定機關鑑定系爭建物斯時之價值（含合法坐落系
      爭115地號部分）為92萬8,590元，已判決樹林地政全數賠
      償予陳威全，有新北地院90年度國字第9 號判決在卷可參
      （見原審卷第39-49頁）。上訴人更自認其於100年3 月間
      向前手購買系爭建物之際即已知悉系爭建物有越界占用系
      爭土地情事（見本院卷第63頁），故本院斟酌上情，認上
      訴人並不致因拆除系爭建物占用系爭土地部分，而受有巨
      大之損害，自無民法第796 條之1 第1 項規定之適用。至
      上訴人另稱系爭建物乃其配偶於100 年1 月31日向前手購
      得，總價為3,200萬元，若遭拆除其所受損害極大云云。
      然觀諸卷附之買賣契約（見本院卷第95-105頁），買賣之
      標的除系爭建物外，尚包括系爭115 地號土地，該土地面
      積達1,644.04平方公尺，並於特別約定事項欄載明系爭建
      物合法登記坐落於系爭115 地號之面積，另有未經合法登
      記而坐落他人土地之情形，自難據此認系爭建物之價值為
      3,200 萬元，再憑此推論系爭建物若遭拆除，其所受損害
      甚大，自無從據為有利於上訴人之認定。
  ㈢被上訴人得否依民法第821條、第767條第1 項，請求上訴人
    將系爭建物坐落系爭土地如附圖所示116⑴部分（面積107平
    方公尺）拆除後，返還系爭土地予被上訴人及全體共有人？
    ⒈按各共有人對於第三人，得就共有物之全部為本於所有權
      之請求。但回復共有物之請求，僅得為共有人全體之利益
      為之；所有人對於無權占有或侵奪其所有物者，得請求返
      還之；對於妨害其所有權者，得請求除去之，民法第821
      條、第767條第1項前段、中段分別定有明文。
    ⒉查，上訴人自陳不主張系爭建物占有系爭土地有正當權源
      ，僅主張有民法第796 條、第796 條之1 之適用（見本院
      卷第63頁），而系爭建物並無民法第796條第1 項、第796
      條之1第1項前段規定之適用，已如上述，則系爭建物坐落
      系爭土地如附圖所示116⑴部分（面積107平方公尺），即
      屬無權占有，揆諸上開規定，被上訴人自得請求上訴人將
      該部分拆除後，返還系爭土地予被上訴人及全體共有人。
    ⒊至上訴人辯稱被上訴人權利濫用一節，則為被上訴人所否
      認。經查：
      ⑴按權利之行使，不得違反公共利益或以損害他人為主要
        目的，固為民法第148 條第1 項所明定。倘權利之行使
        ，自己所得利益極少而他人及國家社會所受之損失甚大
        ，非不得視為以損害他人為主要目的。惟行使權利，是
        否以損害他人為主要目的，應就權利人因權利行使所能
        取得之利益，與他人及國家社會因其權利行使所受之損
        失，比較衡量以定之（最高法院88年度台上字第357 號
        判決意旨參照）。若當事人行使權利，雖足使他人喪失
        利益，而茍非以損害他人為主要目的，即不在該條所定
        範圍之內（最高法院45年台上字第105 號判例意旨參照
        ）。
      ⑵被上訴人為系爭土地之共有人，應有部分為5126/15273
        ，系爭建物無權坐落系爭土地如附圖所示116 ⑴部分，
        面積107 平方公尺，均如上述。則被上訴人本於所有權
        ，請求上訴人將其所有之系爭建物坐落系爭土地如上所
        述107 平方公尺部分拆除後，將占用土地返還予被上訴
        人及其他共有人，雖使上訴人喪失就系爭建物該部分使
        用、收益、處分之利益。然審酌上訴人之配偶於100 年
        間購買系爭建物之初，即已知悉系爭建物確有上開部分
        坐落他人土地之事，經載明於買賣契約，且系爭建物老
        舊，108年度之課稅現值僅為19萬1,500元，反觀系爭土
        地遭占用部分以當年度公告現值計算之價值已達3百餘
        萬元，均如上述。顯見系爭建物坐落系爭土地部分之拆
        除，就上訴人所受損害並非巨大，更難謂被上訴人收回
        系爭遭占用之土地，乃以損害上訴人為主要目的。故上
        訴人辯稱被上訴人請求拆屋還地乃權利濫用云云，並不
        足採。
六、綜上所述，被上訴人依民法第767 條第1 項前段、中段之規
    定，請求上訴人將系爭建物坐落系爭土地如附圖所示116 ⑴
    部分（面積107 平方公尺）拆除後，將占用土地返還予被上
    訴人及全體共有人，洵屬有據，應予准許。原審為上訴人敗
    訴之判決，並無不合。上訴人仍執陳詞，指摘原判決不當，
    求予廢棄改判，為無理由，應駁回其上訴。
七、本件事證已臻明確，兩造其餘之攻擊或防禦方法及所用之證
    據，經本院斟酌後，認為均不足以影響本判決之結果，爰不
    逐一論列，併此敘明。
八、據上論結，本件上訴為無理由，依民事訴訟法第449條第1項
    、第78條，判決如主文。
中    華    民    國   108    年    12    月    17    日
                  民事第十五庭  
                      審判長法  官  方彬彬
                            法  官  謝永昌      
                            法  官  趙雪瑛 
正本係照原本作成。
如不服本判決，應於收受送達後20日內向本院提出上訴書狀，其
未表明上訴理由者，應於提出上訴後20日內向本院補提理由書狀
（均須按他造當事人之人數附繕本）上訴時應提出委任律師或具
有律師資格之人之委任狀；委任有律師資格者，另應附具律師資
格證書及釋明委任人與受任人有民事訴訟法第466 條之1第1項但
書或第2項（詳附註）所定關係之釋明文書影本。如委任律師提
起上訴者，應一併繳納上訴審裁判費。
中    華    民    國   108    年    12    月    18    日

                            書記官  紀昭秀

附註：
民事訴訟法第466條之1（第1項、第2項）：
對於第二審判決上訴，上訴人應委任律師為訴訟代理人。但上訴
人或其法定代理人具有律師資格者，不在此限。
上訴人之配偶、三親等內之血親、二親等內之姻親，或上訴人為
法人、中央或地方機關時，其所屬專任人員具有律師資格並經法
院認為適當者，亦得為第三審訴訟代理人。